【裁判字號】    92,台非,114
【裁判日期】    920313
【裁判案由】    賭博
【裁判全文】
最高法院刑事判決                            九十二年度台非字第一一四號
    上訴人  最高法院檢察署檢察總長
    被  告  甲 ○ ○
            乙○○○
右上訴人因被告等賭博案件，對於台灣高等法院高雄分院中華民國九十年十二月二十
四日第二審確定判決（九十年度上易字第一四三三號，起訴案號：台灣屏東地方法院
檢察署八十六年度偵字第九五三六號、八十七年度偵字第八九八號），認為違背法令
，提起非常上訴，本院判決如左：
    主  文
原判決關於甲○○、乙○○○部分撤銷，由台灣高等法院高雄分院依判決前之程序更
為審判。
    理  由
非常上訴理由稱：「按判決所載理由矛盾者為違背法令，刑事訴訟法第三百七十九條
第十四款定有明文。又判決所認定之事實，與其所採用之證據不相適合，即屬證據上
之理由矛盾，其判決當然為違背法令。（鈞院三十一年上字第一四一二號判例參照）
。查原判決事實欄認定被告甲○○、乙○○○夫妻與鍾坤城、陳麗惠、羅新波，僱用
郭銘榮及附表一所示施越等人，自民國八十二年五月間起，共同經營六合彩賭局並自
任組頭，以「港碰二星」、「港碰三星」、「特三尾」及其他六種不詳方式簽賭，核
對香港政府於每週二、四開獎之六合彩中獎號碼，如簽中可按其簽賭種類贏得倍數不
等之彩金，如未簽中則簽賭賭資悉歸甲○○等組頭所有等情。係以附表四編號七共同
被告鍾坤城記帳用之筆記簿，其上有每月各開獎日及該月盈虧之記錄，而筆記簿則自
一九九三年五月開始紀錄（即八十二年五月），又依該筆記簿記載之時間有四年餘之
久，參以附表四編號四被告甲○○之獎金記錄，亦自八十二年五月開始，為其所憑之
依據及認定之理由（見理由欄一、（五））。因原判決認定自八十二年五月間即開始
經營該六合彩賭博，已較第一審法院所認自八十四年間開始經營為長，犯罪事實有所
增加，乃將之撤銷，改諭知較重於第一審法院之刑度。惟查附表四編號七之記帳筆記
本，其手寫內容，並未按照印刷一九九三年或一九九四年設定之日期、月份及星期格
式填載，而是利用該筆記簿可資紀錄之空白處，以阿拉伯數字按月記載六合彩開獎日
期及一定金額。觀之該筆記簿編號第二十六頁至第三十八頁，註記「奇緣」部分：四
月欄下記載：一月三日、十日、十二日、十七日、十九日、二十四日、二十六日；七
月欄下記載：二月七日、九日、十四日、十六日、二十一日、二十三日、二十八日；
十月欄下記載：三月二日、七日、九日、十四日、二十一日、二十三日、二十八日、
三十日；一九九四年一月欄下記載：四月四日、六日、十一日、十三日、十八日、二
十日、二十五日、二十七日、五月二日、四日、九日、十六日、十八日、二十三日、
三十日；一九九四年二月欄下記載：六月一日、六日、八日、十三日、十五日、二十
日、二十二日、二十七日、七月四日、六日、十一日、十三日、十八日、二十日、二
十五日、二十七日；一九九四年三月欄下記載：八月一日、三日、八日、十日、十五
日、十七日、二十二日、二十四日、二十九日、九月五日、七日、十二日、十四日、
十九日、二十一日、二十六日、二十八日；一九九四年四月欄下記載：十月三日、五
日、十日、十二日、十七日、十九日、二十四日、二十六日、三十一日、十一月二日
、七日、九日、十四日、十六日、二十一日、二十八日；一九九四年五月欄下記載：
十二月五日、七日、十二日、十四日、十九日、二十九日、一月四日、九日、十一日
、十六日、十八日、二十三日、二十五日。該筆記簿編號第五十六頁至第七十六頁註
記「德興」部分係在「日行事表」頁記載：五月十日、十二日、十七日、十九日、二
十四日、二十六日、三十一日、六月二日、七日、九日、十四日、十六日、二十一日
、二十三日、二十八日、三十日、七月五日、七日、十二日、十四日、十九日、二十
一日、二十六日、二十八日、八月二日、四日、九日、十一日、十六日、十八日、二
十三日、二十五日、三十日、九月一日、六日、八日、十三日、十五日、二十日、二
十二日、二十七、二十九日、十月四日、六日、十一日、十四日、十八日、二十日、
二十五日、二十七日、十一月一日、三日、八日、十日、十五日、十七日、十九日、
二十四日、二十九日、十二月一日、六日、八日、十三日、十五日、二十日、二十二
日、二十九日、一月三日、五日、十日、十二日、十七日、十九日、二十四日、二十
六日、二月七日、九日、十四日、十六日、二十一日、二十三日、二十八日、三月二
日、七日、九日、十四日、二十一日、二十三日、二十八日、三十日（誤寫二十八日
）、四月四日、六日、十一日、十三日、十八日、二十日、二十五日、二十七日、五
月二日、四日、九日、十六日、十八日、二十三日、三十日、六月一日、六日、八日
、十三日、十五日、二十日、二十二日、二十七日、二十九日、七月四日、六日、十
一日、十三日、十八日、二十日、二十五日、二十七日、八月一日、三日、八日、十
日、十五日、十七日、二十二日、二十四日（誤寫二十二日）、二十九日、九月五日
、七日、十二日、十四日、十九日、二十一日、二十六日、二十八日、十月三日、五
日、十日、十二日、十七日、十九日、二十四日、二十六日、三十一日、十一月二日
、七日、九日、十四日、十六日、二十一日、二十八日、十二月五日、七日、十二日
、十四日、十九日、二十九日、一月四日、九日、十一日、十六日、十八日、二十三
日、二十五日。核諸上述記載之開獎日期，比對該筆記簿編號第五頁之中華民國八十
二年全年月曆，與香港六合彩每週二、四開獎之所屬日期，並不相符。況註記「奇緣
」部分僅連續記載一年又一個月（按係八十四年一月至八十五年一月每週星期二、四
所屬之日期）；註記「德興」部分亦僅連續記載一年又九個月（按係八十三年五月至
八十五年一月每週星期二、四所屬之日期），記載之時間並非四年餘。另附表四編號
四之記載，並無八十二年之獎金記錄。是原判決認定之事實，與其所採用之證據已不
相適合，即有證據上理由矛盾之違法。按訊問被告應先告知：犯罪嫌疑及所犯所有罪
名、得保持緘默無須違背自己之意思而為陳述、得選任辯護人、得請求調查有利之證
據，刑事訴訟法第九十五條規定至明。倘未踐行此項法定程序所為之訊問，即屬違法
，所製作之訊問筆錄，如經提出於審判法院，即屬未經合法調查之證據，依同法第一
百五十五條第二項規定，不得作為判斷之依據，即無證據能力可言。查原判決據被告
甲○○、乙○○○於八十六年十二月十八日在法務部調查局高雄市調查處之供述筆錄
，憑以判斷在高雄市○○路二十五號三樓之一被告夫婦住處其中一房間內，查獲附表
四編號一至六物品係被告夫婦所有，據為認定被告夫婦犯罪事實之證據。即不採被告
關於該房間係出租予共同被告郭銘榮，及該扣案物品係郭銘榮所有之供述、並以被告
鍾坤城同日於高雄市調查處關於「二老是我父母」之筆錄內容，認定被告甲○○、乙
○○○夫婦為本件六合彩經營之決策者。惟查上述三被告訊問筆錄之記載，於受訊問
之始，均只被告知得選任辯護人而已，至於刑事訴訟法第九十五條第一、二、四款之
其他權利，均未告知。觀諸被告乙○○○之該次訊問筆錄，其筆錄末記載「被調查人
本人拒絕簽名」、「在場人亦拒絕簽名」之情，足見該筆錄有被告不能自由陳述及記
載虛偽之危險存在。又被告乙○○○於檢察官初次訊問時，即表明「有一房間出租予
郭銘榮」（見八十八年九月十五日訊問筆錄第六十七頁背面），第一審法院審理時又
供稱：「我有說（即房間出租予郭銘榮、扣案物品為郭某所有等情），但調查局沒有
記下，所以我拒簽筆錄」（見第一審法院九十年一月三十一日訊問筆錄第三十六頁）
，故被告乙○○○於調查局訊問時，是否如原判決所述，就房間出租予郭銘榮之事隻
字未提，即有疑義；又共同被告鍾坤城之調查局筆錄，亦未經踐行法定訊問程序，其
內所載「二老是我父母」一語，其真意是指親生父母或乾爸媽，亦屬不明，二者訴訟
程序之瑕疵，均關係被告甲○○、乙○○○夫婦之刑責，應有查明之必要。原審未經
調查，逕以上述調查局筆錄，遽為不利於被告之認定，亦屬違法。爰依刑事訴訟法第
四百四十一條、第四百四十三條提起非常上訴，以資糾正。」等語。
本院按科刑判決所認定之事實與所採用之證據不相適合者，即屬證據上理由矛盾。又
刑事訴訟法第三百七十九條第十四款之因理由矛盾致適用法令違誤者，屬判決違背法
令。本件原判決認定被告甲○○、乙○○○夫妻與鍾坤城、陳麗惠、羅新波，並僱用
郭銘榮及原判決附表(一)所示施越等人，自民國八十二年五月間起，共同連續經營六合
彩賭局，並自任組頭。以﹁港碰二星﹂、﹁港碰三星﹂、﹁特三尾﹂及其他六種不詳
方式簽賭，核對香港政府於每週二、四開獎之六合彩中獎號碼，或取上開中獎號碼頭
、尾碼組合而成之號碼。如簽中，可按其簽賭種類贏得倍數不等之彩金。如未簽中，
則簽賭賭資悉歸甲○○等組頭所有。而於八十六年十二月十八日被查獲等情。係以原
判決附表(四)編號七鍾坤城記帳用之筆記簿，其上有每月各開獎日及該月盈虧之紀錄，
而自八十二年五月開始紀錄。又依該筆記簿記載之時間有四年餘之久。參以該附表(四)
編號四甲○○之獎金紀錄，亦自八十二年五月開始，為其認定被告等係自八十二年五
月起經營六合彩之憑據（見原判決理由一之(五)）。並因認定被告等自八十二年五月起
，即開始經營該六合彩賭博，較第一審判決所認定自八十四年間開始經營之期間為長
，犯罪事實有所增加，乃將之撤銷，改諭知較重於第一審判決之刑度。惟查該附表(四)
編號七之筆記簿，其手寫內容，並未按照印刷一九九三年或一九九四年設定之日期、
月份及星期格式填載，而係利用該筆記簿可資紀錄之空白處，以阿拉伯數字按月記載
日期及金額。該筆記簿第二十六頁至第三十八頁，註記「奇緣」部分，四月欄下記載
：一月三日、十日、十二日、十七日、十九日、二十四日、二十六日；七月欄下記載
：二月七日、九日、十四日、十六日、二十一日、二十三日、二十八日；十月欄下記
載：三月二日、七日、九日、十四日、二十一日、二十三日、二十八日、三十日；一
九九四年一月欄下記載：四月四日、六日、十一日、十三日、十八日、二十日、二十
五日、二十七日、五月二日、四日、九日、十六日、十八日、二十三日、三十日；一
九九四年二月欄下記載：六月一日、六日、八日、十三日、十五日、二十日、二十二
日、二十九日、七月四日、六日、十一日、十三日、十八日、二十日、二十五日、二
十七日；一九九四年三月欄下記載：八月一日、三日、八日、十日、十五日、十七日
、二十二日、二十四日、二十九日、九月五日、七日、十二日、十四日、十九日、二
十一日、二十六日、二十八日；一九九四年四月欄下記載：十月三日、五日、十日、
十二日、十七日、十九日、二十四日、二十六日、三十一日、十一月二日、七日、九
日、十四日、十六日、二十一日、二十八日；一九九四年五月欄下記載：十二月五日
、七日、十二日、十四日、十九日、一月四日、九日、十一日、十六日、十八日、二
十三日、二十五日。第五十六頁至第七十六頁註記「德興」部分，係在「日行事表」
頁記載：五月十日、十二日、十七日、十九日、二十四日、二十六日、三十一日、六
月二日、七日、九日、十四日、十六日、二十一日、二十三日、二十八日、三十日、
七月五日、七日、十二日、十四日、十九日、二十一日、二十六日、二十八日、八月
二日、四日、九日、十一日、十六日、十八日、二十三日、二十五日、三十日、九月
一日、六日、八日、十三日、十五日、二十日、二十二日、二十七日、二十九日、十
月四日、六日、十一日、十四日、十八日、二十日、二十五日、二十七日、十一月一
日、三日、八日、十日、十五日、十七日、二十四日、二十九日、十二月一日、六日
、八日、十三日、十五日、二十日、二十二日、二十九日、一月三日、五日、十日、
十二日、十七日、十九日、二十四日、二十六日、二月七日、九日、十四日、十六日
、二十一日、二十三日、二十八日、三月二日、七日、九日、十四日、二十一日、二
十三日、二十八日、四月四日、六日、十一日、十三日、十八日、二十日、二十五日
、二十七日、五月二日、四日、九日、十六日、十八日、二十三日、三十日、六月一
日、六日、八日、十三日、十五日、二十日、二十二日、二十七日、二十九日、七月
四日、六日、十一日、十三日、十八日、二十日、二十五日、二十七日、八月一日、
三日、八日、十日、十五日、十七日、二十二日、二十九日、九月五日、七日、十二
日、十四日、十九日、二十一日、二十六日、二十八日、十月三日、五日、十日、十
二日、十七日、十九日、二十四日、二十六日、三十一日、十一月二日、七日、九日
、十四日、十六日、二十一日、二十八日、十二月五日、七日、十二日、十四日、十
九日、二十九日、一月四日、九日、十一日、十六日、十八日、二十三日、二十五日
，有該筆記簿可稽。核諸上述記載之日期，比對該筆記簿編號第五頁之八十二年全年
月曆，與香港六合彩每週二、四開獎之所屬日期，並不相符。又註記「奇緣」部分，
僅連續記載一年又一月（按係八十四年一月至八十五年一月每週星期二、四所屬之日
期）；註記「德興」部分僅連續記載一年又九月（按係八十三年五月至八十五年一月
每週星期二、四所屬之日期），其記載之時間並非四年餘。另稽之該附表四編號(四)簿
冊之記載，並無八十二年之獎金紀錄。是原判決所認定之事實，與所採之證據不相適
合，即屬證據上理由矛盾。其因而影響事實之認定，致適用法則違誤，顯然於判決有
影響，自屬判決違背法令。案經確定，非常上訴意旨執以指摘原判決關於被告等部分
違背法令，洵有理由，且於被告等不利，為維持被告等審級利益，並求事實之真切，
應由本院將原判決關於被告等部分撤銷，由台灣高等法院高雄分院依判決前之程序更
為審判，以資糾正。至非常上訴意旨併指原判決有其他訴訟程序瑕疵部分，本院認上
開撤銷原確定判決，由原審法院依判決前之程序更為審判，已足達糾正原確定判決違
背法令，與統一法令見解目的，無庸再對此加以深論，附此敘明。
據上論結，應依刑事訴訟法第四百四十七條第二項，判決如主文。
中      華      民      國    九十二    年      三      月     十三     日
                              最高法院刑事第六庭
                                  審判長法官  吳  雄  銘
                                        法官  池  啟  明
                                        法官  石  木  欽
                                        法官  郭  毓  洲
                                        法官  吳  三  龍
      右正本證明與原本無異
                                              書  記  官
中      華      民      國    九十二    年      三      月     十八     日
                                                                        Ｒ


司法院資訊處製作；財團法人民間司法改革基金會備份。
